【裁判字號】    89,重上,559
【裁判日期】    900306
【裁判案由】    確認債權不存在
【裁判全文】
臺灣高等法院民事判決  八十九年度重上字第五五九號
      上  訴  人  丁○○
                  戊○○○
                  丙○○
                  甲○○
                  乙○○
      訴訟代理人  顏火炎律師
      被  上訴人  華南商業銀行股份有限公司  設台北市○○○路○段三十八號
      法定代理人  許德南      .
      訴訟代理人  林極書      住台北市○○路○段二四六號
右當事人間請求確認債權不存在事件，上訴人對於中華民國八十九年四月十九日臺灣
臺北地方法院八十九年度重訴字第四四五號第一審判決提起上訴，本院判決如左：
    主    文
上訴駁回。
第二審訴訟費用由上訴人負擔。
    事實及理由
一、被上訴人主張：訴外人鋒設計工程有限公司（下稱鋒公司）自民國（下同）
    八十七年十月十二日起陸續向伊借款四筆共計新台幣（以下同）一千萬元，並由
    上訴人丁○○、戊○○○擔任連帶保證人，嗣鋒公司未依約清償債務，伊乃訴
    請鋒公司、丁○○及戊○○○連帶清償借款，業經台灣台北地方法院（下稱台
    北地院）八十八年度重訴字第一六五七號判決確定，伊為保全債權乃於八十八年
    三月三日執台北地院八十八年度執全字第五四五號假扣押裁定聲請假扣押執行，
    台北地院於八十八年三月三日以北院義八十八民執全字黃字第七一０號函囑託台
    北市建成地政事務所查封戊○○○坐落於台北市○○區○○段一小段八八地號應
    有部分九萬分之五十三，暨其上建物門牌號碼台北市○○區○○路八號七樓之三
    建號一０一二三號建物所有權全部（以下簡稱系爭房地），並經辦理查封登記在
    案。詎丁○○、戊○○○竟串通丙○○、甲○○及乙○○製造假債權，丙○○、
    甲○○及乙○○提出如附表所示以丁○○及戊○○○為發票人之四紙本票，聲請
    強制執行或聲明參與分配，使伊可受分配之金額減少，爰訴請確認丁○○、戊○
    ○○所共同簽發，由丙○○、乙○○及甲○○所分別持有如附表所示四紙本票之
    本票債權不存在。
二、上訴人等五人則以：渠等因渠母之要求及擔保，自八十四年起，即陸續經由在台
    北銀行任職之乙○○，匯款至丁○○經營之鋒公司設於華南銀行士林分行第0
    00000000000帳戶，至八十八年一月十五日止匯款金額已達八千五百
    四十二萬二千零一元，就乙○○部分，丁○○除另開立支票外，並與戊○○○為
    共同發票人開立系爭本票；關於甲○○部分，共借款一百七十萬元，其中一百二
    十萬元部分，丁○○曾開立面額分別為一百萬元及二十萬元、票載發票日為八十
    八年一月二十七日及八十八年二月十日、付款人華南銀行士林分行、台北銀行建
    國分行之支票二紙，詎屆期提示均不獲付款；丙○○部分，亦經由乙○○帳戶借
    款予丁○○一百十萬元，有丁○○簽發支票可證明；且渠等三人之債權分別由丁
    ○○、戊○○○共同簽發本票擔保，並非虛偽，被上訴人主張渠等之債權係虛偽
    ，自應舉證之責等語，資為抗辯（原審為被上訴人勝訴之判決，上訴人等不服，
    上訴聲明求為廢棄原判決，駁回被上訴人在第一審之訴，被上訴人則求為駁回上
    訴人之上訴）。
三、本件經依民事訴訟法第四百六十三條準用同法第二百七十條之一第一項第三款規
    定，整理並協議簡化爭點及不爭執點後，兩造同意僅就言詞辯論時所陳述之事實
    及主張之法律關係為論斷。查本件被上訴人主張訴外人鋒公司於八十七年十月
    十二日起，陸續向伊借款一千萬元，由丁○○、戊○○○擔任連帶保證人，嗣
    鋒公司未依約清償債務，伊訴請丁○○、戊○○○連帶清償借款，業經台北地院
    以八十八年度重訴字第一六五七號判決勝訴確定，伊為保全債權於八十八年三月
    三日向台北地院聲請假扣押戊○○○所有系爭房地，並經查封登記在案，詎丙○
    ○於八十八年五月二十四日提出丁○○、戊○○○共同簽發之本票裁定聲請強制
    執行；乙○○、甲○○於八十八年十月十二日亦提出丁○○、戊○○○共同簽發
    之本票裁定聲明參與分配，致使被上訴人所得分配金額減少等事實，為上訴人等
    所不爭執，並經原審調閱原法院八十八年度執字第九五一一號執行卷宗查明屬實
    ，自堪信為真實。
四、本件應審究者為：乙○○、甲○○、丙○○三人提出之本票債權是否真正存在，
    析述如左：
  (一)按確認法律關係不存在之訴，如被告主張其法律關係存在時，應由被告負舉證責
    任（最高法院四十二年台上字一七０號判例參照）。次按消費借貸契約屬要物契
    約，應由貸與人就交付金錢之事實負舉證之責（最高法院六十九年度台上字第三
    五四之六判例參照）。又第三人主張表意人與相對人通謀而為虛偽意思表示者，
    該第三人應負舉證之責（最高法院四十八年度台上字第二十九號判例參照）。本
    件被上訴人主張乙○○、甲○○及丙○○持有如原判決附表所示之四紙本票債權
    不存在，而提起確認該本票債權不存在之訴，上訴人等五人主張渠五人間本票債
    權存在，自應由上訴人等五人就本票債權存在之事實負舉證責任，於上訴人等五
    人證明本票債權存在後，始由上訴人舉證其債權係虛偽，上訴人等五人抗辯應由
    被上訴人就通謀虛偽先負舉證責任，尚非可採。
  (二)本件上訴人等五人雖提出乙○○匯款資料及台北銀行入戶電匯回條，及債權憑證
    之支票，主張乙○○、甲○○、丙○○三人確有借款予丁○○，惟查：(1)上訴人
    等五人於原審主張渠等借款予丁○○，有八十四年十月七日至八十八年一月十五
    日止之七十六紙入戶電匯回條可證（見原審卷第三十四頁），然嗣於本院時改稱
    乙○○所持有之一千四百八十五萬元本票債權，係七十九年至八十三年間之借貸
    ，有關資料並未保留等語（見本院卷第四十三頁），前後所述已有未合。(2)上訴
    人等五人所提之前揭七十六紙入戶電匯回條中，匯款人有鋒公司（見原審卷第
    三十九頁、四十頁、五十六頁、六十四頁、六十七至七十頁）、戊○○○（見原
    審卷第五十九頁）、涂光軒（見原審卷第六十九至七十三頁）、涂光洋（見原審
    卷第七十三頁），但並無甲○○、丙○○二人之匯款資料，是甲○○、丙○○是
    否確有匯款予鋒公司，已非無疑。(3)縱認乙○○之前揭入戶電匯回條中，確含
    有甲○○、丙○○之匯款，然上開匯款資料及入戶電匯回條之收款人均記載為
    鋒公司，而非丁○○或戊○○○，而乙○○、甲○○及丙○○所提出之支票，發
    票人均記載為嘻鋒公司，並非丁○○或戊○○○，亦有支票在卷可按（見原審卷
    第七十七至七十八頁、八十至八十一頁、八十四至八十七頁），且借款利息是由
    鋒公司會計支付，業據上訴人等於本院調查時自承在卷（見本院卷第三十四頁
    ），另鋒公司八十六年十二月之資產負債表上並將上訴人等之借款列為鋒公
    司之負債，亦有上訴人等提出之資產負債表可按（見本院卷第四十九頁），由上
    可知，借款人應為鋒公司，而非丁○○或戊○○○，上訴人等稱係借款予丁○
    ○個人者，即非可採。
  (三)上訴人等再稱渠等借款予鋒公司，而由丁○○、戊○○○擔保，正如同被上訴
    人借款予鋒公司，而由丁○○、戊○○○擔保一樣，其擔保債權屬實。查公司
    向銀行借款，而由公司負責人或股東擔保者，所在多有，然公司向公司負責人之
    家屬借款而由公司負責人或其母擔保者，即非常見，是上訴人等以被上訴人借款
    予鋒公司須負責人丁○○、股東戊○○○擔保為由，認渠等借款予鋒公司，
    而由丁○○、戊○○○擔保，與被上訴人之借款情形相同，進而認其擔保債權屬
    實，尚乏依據。
  (四)乙○○、甲○○、丙○○於原審稱渠三人借款予丁○○，均是母親求情並願擔保
    情形下，始借款予丁○○（見原審卷第二十一頁），與丁○○於原審時自陳其向
    家人借款會開支票，後來又加開本票，由母親作保等語者有異（見原審卷第九十
    三頁），亦與戊○○○於原審所稱「到後來」我出面向其他兒女借款給丁○○，
    ．．．借給丁○○開支票及本票，我在本票上作保等語不符（見原審卷第九十四
    頁），且丁○○於原審稱這幾張本票是過去所借的錢之總結（見原審卷第一０一
    頁），再參以乙○○等三人所提之支票上，均無丁○○之背書，由是可知，丁○
    ○、戊○○○於簽發本票前均非乙○○等三人借款予鋒公司之保證人。
  (五)查票據為文義證券，若為保證應有表達保證意旨之文字記載，本件由乙○○、甲
    ○○、丙○○提出之本票觀之，丁○○及戊○○○並非保證人而係共同發票人，
    且並無任何保證之記載，已難認係有保證債務存在。又上訴人等於八十九年九月
    二十九日具狀所附之附表三丙○○借給丁○○簽發支票之明細表中稱：「．．．
    利息與本金皆未兌現於八十八年二月五日與八十八年三月五日開本票一張一百十
    萬三千元給丙○○」等語（見本院卷第一四三頁），基此可知丁○○、戊○○○
    共同簽發予丙○○之本票時間應係八十八年三月五日，為被上訴人假扣押戊○○
    ○財產之後，然丙○○提出丁○○、戊○○○共同簽發之本票，其發票日竟載為
    八十七年一月五日，顯係倒填日期灼明。再查丁○○、戊○○○簽發交付丙○○
    之本票，票號為一一六二０六號，既係在八十八年三月五日始簽發，衡諸常情及
    使用票據之習慣，甲○○持有丁○○、戊○○○簽發在後之票號一一六二０七號
    本票，其簽發日期當亦在八十八年三月五日之後或同時，然其發票日竟載為八十
    七年一月十日，顯見丁○○、戊○○○有倒填日期簽發之情。乙○○持有之本票
    票號為一二六二０一號、一二六二０五號（見原審卷第七十九頁），其發票日期
    雖載為八十六年十月二十日、八十六年十二月二十日，惟其本票編號與甲○○、
    丙○○相近或連號，甲○○、丙○○部分既有倒填日期之情，則被上訴人主張乙
    ○○部分之本票，亦係倒填者，即屬不悖常情，應堪採取。
  (六)甲○○、丙○○提出之四紙支票（見原審卷第八十、八十一、八十四至八十五頁
    ），背面有戊○○○之簽名，上訴人等雖以其意在擔保背書，惟支票並無票據保
    證之適用，而其中一紙支票之發票日為八十六年六月十七日，斯時戊○○○並非
    鋒公司借款之保證人，已如前述，戊○○○當無於八十六年六月十七日前即於
    鋒公司簽發之支票上背書之理，再參以丁○○、戊○○○簽發前揭本票有倒填
    日期之情，前揭四紙支票上戊○○○之背書，應係戊○○○事後補上亦明，是被
    上訴人主張係戊○○○事後補背書者，即屬可採。
  (七)丁○○、戊○○○前既非鋒公司向乙○○等人借款之債務人或保證人，有如前
    述，渠二人於被上訴人聲請查封戊○○○財產後，倒填日期共同簽發本票，交付
    予誼屬至親之兄妹、子女，聲請法院強制執行或參與分配，再參以被上訴人查封
    戊○○○財產後，丙○○旋即提出本票裁定聲請強制執行，並提出戊○○○與其
    岳父李成亮就系爭房屋之五年期租賃契約，使法院之拍賣條件載為不點交，嗣經
    查明系爭房屋仍為戊○○○自住，法院始改為點交，及系爭房地由丙○○代理其
    女李品純拍定，丙○○、乙○○得以獲得分配款項之情（此為兩造所不爭，上訴
    人僅以此與本件無涉抗辯），丁○○、戊○○○簽發本件四紙本票，顯係屬通謀
    虛偽之臨訟杜撰，其票據原因之保證關係及票據債權不存在甚明，上訴人等抗辯
    有保證債務存在，要無足採。
五、綜上所述，本件被上訴人主張系爭本票債權不存在為可採，上訴人等所辯均為無
    可取。從而，被上訴人請求確認系爭本票債權不存在為有理由，應予准許。原審
    判決被上訴人勝訴，於法並無不合。上訴意旨，指摘原判決不當，求予廢棄改判
    ，為無理由，應予駁回其上訴。
六、兩造法律關係及事實已臻明確，本院經審酌兩造其他攻擊方法及證據，均與前開
    論斷結果無礙，爰不再一一詳述，併此敘明。
七、據上論結，本件上訴為無理由，依民事訴訟法第四百四十九條第一項、第七十八
    條、第八十五條第一項前段，判決如主文。
中      華      民      國    九十      年      三      月      六      日
                              民事第十六庭
                                  審判長法  官  阮  富  枝
                                        法  官  王  聖  惠
                                        法  官  周  美  月
右正本係照原本作成。
上訴人如不服本判決，應於收受送達後二十日內向本院提出上訴書狀，其未表明上訴
理由者，應於提出上訴後二十日內向本院補提理由書狀（均須按他造當事人之人數附
繕本）上訴時應提出委任律師或具有律師資格之人之委任狀；委任有律師資格者，另
應附具律師及格證書及釋明委任人與受任人有民事訴訟法第四百六十六條之一第一項
但書或第二項（詳附註）所定關係之釋明文書影本。
中      華      民      國    九十      年      三      月      九      日
                                        書記官  陳  啟  文
附註：
民事訴訟法第四百六十六條之一（第一項、第二項）：
對於第二審判決上訴，上訴人應委任律師為訴訟代理人。但上訴人或其法定代理人具
有律師資格者，不在此限。
上訴人之配偶、三親等內之血親、二親等內之姻親，或上訴人為法人、中央或地方機
關時，其所屬專任人員具有律師資格並經法院認為適當者，亦得為第三審訴訟代理人
。


司法院資訊處製作；財團法人民間司法改革基金會備份。
